最　高　行　政　法　院　判　決　　　　　　　　　　九十三年度判字第二六六號
　　上　訴　人　財團法人萬國法律基金會
　　代　表　人　乙○○
　　訴訟代理人　陳博岳律師
　　　　　　　　林發立律師
　　　　　　　　張婷婷律師
　　被 上訴 人　經濟部智慧財產局
　　代　表　人　甲○○
右當事人間因商標註冊事件，上訴人對於中華民國九十一年十二月十八日臺北高等行
政法院九十一年度訴字第一三四號判決，提起上訴，本院判決如左：
　　主  文
上訴駁回。
上訴審訴訟費用由上訴人負擔。
　　理  由
一、上訴人於民國八十八年三月十六日以「萬國法律」商標（如附圖一），指定使用
    於商標法施行細則第四十九條所定商品及服務分類表第十六類之雜誌商品，向被
    上訴人申請商標註冊，經被上訴人審查，認本件商標圖樣上之「法律」為雜誌內
    容之說明文字，「萬國」與據以核駁之註冊第三○○六一一號「萬國」商標（如
    附圖二）之中文相同，且指定使用於同一或類似商品，應不准註冊，以九十年八
    月二十九日商標核駁第二六○六六八號審定書為核駁之處分。上訴人不服，提起
    訴願，亦遭駁回，遂提起本件訴訟。
二、上訴人於原審起訴主張略以：系爭商標經上訴人聲明「法律」部分不在專用之列
    後，以該圖樣申請註冊，被上訴人於審查系爭商標有無與他人之商標圖樣相同或
    近似時，依法仍應以系爭商標整體圖樣為準，不得割裂觀察之，故就商標圖樣整
    體而言，上訴人之商標「萬國法律」，與據以核駁之註冊商標「萬國」，異時異
    地隔離及通體觀察之，整體予人印象有別，不論其意義、觀念、外觀及讀音均大
    不相同，當無致使消費者混淆誤認之虞，依被上訴人商標手冊所揭示之「商標近
    似之判斷方法」及本院八十二年判字第二九一四號判例意旨，系爭商標與據以核
    駁之註冊商標「萬國」顯非近似；況系爭「萬國法律」商標經萬國法律事務所及
    上訴人長久、廣泛使用，並隨著大量產品之展示、銷售，再加上書報雜誌等媒體
    之宣傳及報導，顯已成為一著名商標而為一般購買人所熟知，具有極高之知名度
    ，消費者可輕易辨別本件「萬國法律」雜誌之來源，並不致產生混同誤認之虞，
    則依被上訴人商標手冊所揭示「商標近似之判斷方法」及司法院印行「商標行政
    訴訟之研究」所示見解，參酌本院七十一年判字第六○五號判例，系爭商標「萬
    國法律」與據以核駁之商標「萬國」，非屬近似商標，系爭商標並無商標法第三
    十七條第十二款之事由。又系爭商標之指定商品為雜誌，而據以核駁商標指定之
    商品為「各種書籍、估價單、新聞雜誌、圖書、照片、目錄、信紙、信封、票據
    及其他應屬本類之印刷品」，且其指定商品之一「新聞雜誌」，業經主管機關撤
    銷，剩餘之指定商品與本件商標之指定商品，其用途、功能、行銷管道、販賣場
    所、商品之買受人、產製者，均不相同，依一般社會通念及市場交易情形，當不
    致有使一般商品購買人誤認其為來自相同來源或雖不相同但有關聯之情事，應非
    屬同一或類似之商品，系爭商標應無違反商標法第三十七條第十二款規定之事由
    ，自應核准其註冊申請；再者，被上訴人以核准多達四十餘件以「萬國」為主要
    文字之商標申請案，並指定使用於各項商品，依平等原則不得以系爭商標「萬國
    法律」與據以核駁之商標「萬國」同有「萬國」二字為由，認為近似而駁回系爭
    商標之申請，綜上，爰請將訴願決定及原處分均撤銷等語。
三、被上訴人則略以：上訴人申請註冊之「萬國法律」商標圖樣，係以橫書未經設計
    之中文文字所組成，「法律」兩字為雜誌內容之說明性文字，不具商標識別性，
    雖經上訴人聲明不專用，惟圖樣上主要識別部分之「萬國」與據以核駁註冊第三
    ○○六一一號「萬國」商標相較，文字排列及書寫方式幾近完全相同，異時異地
    隔離觀察或倉促購買之際，易使一般商品購買人產生混淆誤認之虞，應屬近似之
    商標，雖據以核駁商標業經被上訴人於九十年四月十六日公告撤銷其指定使用於
    「新聞雜誌」部分商品之商標專用權，惟其所指定使用之「書籍、圖畫」等商品
    之專用權仍有效存在，而上訴人系爭商標所指定使用之「雜誌」商品與其指定使
    用之「書籍」商品依一般社會通念屬同一或類似之商品，自有商標法第三十七條
    第十二款規定之適用。至上訴人所舉據以核駁商標註冊人屬印刷業，營業性質截
    然不同，有申請商標或服務標章錯誤之情事，核屬另案得否據以撤銷之問題。據
    以核駁商標既經獲准註冊，且目前尚屬有效存在，自有拘束他人不得以相同或近
    似之商標申請註冊於同一或類似商品之效力。被上訴人依法核駁其註冊之申請，
    並無不合等語，資為抗辯。
四、原審斟酌全辯論意旨及調查證據之結果，略以：上訴人申請註冊之「萬國法律」
    商標圖樣，係以橫書未經設計之中文文字所組成，與據以核駁註冊第三○○六一
    一號「萬國」商標，作通體觀察比較，其文字排列及書寫方式幾近完全相同，雖
    系爭商標圖樣多出「法律」兩字，但其為說明雜誌內容之文字，並不具商標識別
    性，故兩商標之主要部分，仍在「萬國」二字，異時異地隔離及通體觀察或倉促
    購買之際，易使一般商品購買人產生混淆誤認之虞，應屬近似之商標；上訴人訴
    稱系爭商標與據以核駁商標通體觀察結果，非屬近似云云，乃其主觀之判斷，並
    非可採。次查，依上訴人所提出之證據，雖足證明萬國法律事務所為一知名之律
    師事務所，惟並不能代表其所發行之法律雜誌亦為知名之雜誌，遑論其雜誌之名
    稱為著名商標；且依上訴人所述，系爭商標使用於「萬國法律」雜誌，該雜誌為
    季刊，每期印製僅約二千五百餘本，其中又大部分贈閱予司法機關及各級法院法
    官、學者、教授、專業人士、圖書館等特定單位或人士，可知實際銷售之數量，
    非常有限，顯非為一般購買人所熟知，自難謂系爭商標為一著名商標，而不致使
    消費者產生混同誤認之虞。又查，系爭商標指定使用之商品為「雜誌」，而據以
    核駁商標指定使用之商品為「各種書籍、估價單、新聞雜誌、圖書、照片、目錄
    、信紙、信封、票據及其他應屬本類之印刷品」；雖據以核駁商標指定使用商品
    之一「新聞雜誌」，業經主管機關於九十年四月十六日撤銷其專用權，惟其所指
    定使用之「書籍、圖畫」等商品之專用權仍有效存在，而系爭商標所指定使用之
    「雜誌」商品與據以核駁商標所指定使用之「書籍」商品，依一般社會通念及市
    場交易情形判斷，縱非同一商品，亦屬類似商品；上訴人徒以據以核駁商標所指
    定使用之商品尚有「估價單、照片、目錄、信紙、信封、印刷品」；即謂與系爭
    商標指定使用之商品「雜誌」其用途、功能、行銷管道、販賣場所、商品之買受
    人、產製者，均不相同，非屬類似商品云云，顯然判斷之基礎有誤。至於上訴人
    所舉以「萬國」二字作為商標文字之主要部分而獲准註冊之案例，因其指定使用
    之商品並非同一或類似，且與本件案情不同，自難執為本件亦應核准註冊之論據
    。綜上所述，本件上訴人起訴意旨，並非可採；系爭商標有商標法第三十七條第
    十二款規定不得申請註冊之情形，被上訴人為核駁之處分，並無違誤，訴願決定
    予以維持，亦無不當，因而將訴願決定及原處分均予維持，駁回上訴人之訴。
五、本院經核原判決於法並無違誤。上訴意旨仍執前詞並主張略以系爭商標圖樣整體
    為「萬國法律」，雖其商標圖樣上之「法律」為商品說明文字，惟系爭商標經上
    訴人聲明「法律」部分不在專用之列後，以該圖樣申請註冊，被上訴人於審查系
    爭商標有無與他人之商標圖樣相同或近似時，依法仍應以系爭商標整體圖樣為準
    ，不得割裂觀察之，故就商標圖樣整體而言，上訴人之商標「萬國法律」，與據
    以核駁之註冊商標「萬國」，異時異地隔離及通體觀察之，整體予人印象有別，
    不論其意義、觀念、外觀及讀音均大不相同，當無致使消費者混淆誤認之虞，系
    爭商標與據以核駁之註冊商標「萬國」顯非近似，原判決顯然有違商標法施行細
    則第二十八條第二項規定及被上訴人揭示「商標近似之判斷方法」與本院八十二
    年判字第二九一四號判例。系爭商標「萬國法律」表彰之萬國法律雜誌為雙月刊
    ，原判決竟認定係季刊，顯與事實不符。上訴人自七十一年七月一日創刊發行萬
    國法律雜誌後，迄今已出刊一百二十六期，上訴人透過廣泛展示萬國法律雜誌於
    國家圖書館、學校圖書館、各法院圖書室及展售於全國各大書局，提供法學實務
    工作者及工商業界人士研讀與參考，此外，上訴人行銷於國內、國外及大陸，由
    於萬國法律雜誌係一專業之法律雜誌，買受人多為從事相關行業或具專業法律知
    識之人，此與坊間一般雜誌書刊截然不同，再加上書報雜誌媒體之宣傳與報導，
    使本件「萬國法律」商標成為國內外著名之商標而為一般商品購買人所熟知，具
    有極高之知名度，故司法機關從業人員、各級法院法官、學者、教授及包含律師
    在內之專業人士等實際或可能消費者所普遍認知，可輕易辨別系爭商標表彰萬國
    法律雜誌之來源，並無致生混同誤認之虞，惟原判決未審及於此，實有違反商標
    法施行細則第三十一條第一項及「著名商標或標章認定要點」之規定，其判決顯
    違背法令。依一般經驗法則「雜誌」與「書籍」既非相同商品亦非類似商品，本
    件商標指定使用之「雜誌」商品與據以核駁商標所指定使用之「書籍」商品，顯
    然並不類似，況嘉祥美術實際上並未使用被上訴人據以核駁之「萬國」商標於「
    書籍」等商品，故不會使消費者將本件商標「萬國法律」誤認為係嘉祥美術之商
    品，惟原審判決認為本件商標所指定使用之「雜誌」商品與據以核駁商標所指定
    使用之「書籍」商品，依社會一般通念，核屬同一或類似商品，顯然違反一般經
    驗法則。被上訴人已核准多達四十餘件以「萬國」為主要文字之商標申請案，並
    指定使用於各項商品，故以「萬國」作為商標文字，其保護性本較薄弱，是「萬
    國」為主要部分之商標文字已於各類商品並存使用，似未有消費者因其中有「萬
    國」二字發生混淆誤認之情事，不得以本件商標圖樣中含有「萬國」二字，認為
    足使消費者產生混同誤認之虞。況本件「萬國法律」中尚有「法律」可資區辨，
    甚且上訴人藉由長期廣泛銷售與展示，使系爭商標業已成為著名商標，原判決徒
    認系爭商標「萬國法律」與據以核駁商標「萬國」外觀近似而駁回，實為速斷並
    違反行政程序法第六條平等原則法理，爰請廢棄原判決，並撤銷訴願決定及原處
    分等語。然查商標圖樣「相同或近似於他人同一商品或類似商品之註冊商標者」
    ，不得申請註冊，為行為時商標法第三十七條第十二款所明定。而衡酌兩商標是
    否近似，以具有普通知識經驗之購買人，於購買時施以普通所用之注意，有無混
    同誤認之虞判斷之。又所謂類似商品，應依一般社會通念、市場交易情形，並參
    酌該商品之原材料、用途、功能、產製者、行銷管道及場所或買受人等各種相關
    因素判斷之，行為時商標法施行細則第十五條第一、二項亦分別定有明文。而系
    爭商標圖樣，係以橫書未經設計之中文文字所組成，與據以核駁商標圖樣，作通
    體觀察比較，其文字排列及書寫方式幾近完全相同，雖系爭商標圖樣多出「法律
    」兩字，但其為說明雜誌內容之文字，並不具商標識別性，故兩商標之主要部分
    ，仍在「萬國」二字，異時異地隔離及通體觀察或倉促購買之際，易使一般商品
    購買人產生混淆誤認之虞，應屬近似之商標。次查萬國法律事務所固為知名之律
    師事務所，惟依上訴人所述，系爭商標使用於「萬國法律」雜誌，該雜誌為雙月
    刊，每期印製僅約二千五百餘本，其中又大部分贈閱予司法機關及各級法院法官
    、學者、教授、專業人士、圖書館等特定單位或人士，可知實際銷售之數量有限
    ，要非一般購買人所熟知，尚難謂系爭商標為著名商標，而不致使消費者產生混
    同誤認之虞。且系爭商標指定使用之商品為「雜誌」，與據以核駁商標所指定使
    用之「書籍」商品，依一般社會通念及市場交易情形判斷，縱非同一商品，亦屬
    類似商品。至於上訴人所舉以「萬國」二字作為商標文字之主要部分而獲准註冊
    之案例，諸如萬國領帶、萬國陶瓷、萬國電器、萬國模特兒、萬國提箱、萬國眼
    鏡等，因其指定使用之商品並非同一或類似，且與本件案情不同，自難執為本件
    亦應核准註冊之論據。從而，系爭商標有行為時商標法第三十七條第十二款規定
    不得申請註冊之情形，被上訴人據為核駁之處分，揆諸前開規定與說明，尚無違
    誤，訴願決定及原判決亦予維持，均無不合。另查本院八十二年判字第二九一四
    號判決（上訴人誤引為判例）意旨係謂「商標是否近似，應總括其全部，以隔離
    的觀察，認定其有無混同或誤認之虞為斷，而不能僅以相互比對之觀察為標準。
    而衡酌商標之圖形有無混同誤認之虞，應本客觀事實，以具有普通知識經驗之商
    品購買者，施以普通所用之注意為標準，且應異時異地隔離及通體觀察之。」原
    判決論旨亦與本院上開判決意旨無違。末查原判決已就本件爭點即上訴人主張系
    爭商標與據以核駁商標通體觀察結果，非屬近似；據以核駁商標所指定使用之商
    品尚有「估價單、照片、目錄、信紙、信封、印刷品」；即謂與系爭商標指定使
    用之商品「雜誌」其用途、功能、行銷管道、販賣場所、商品之買受人、產製者
    ，均不相同，非屬類似商品各節，為不可採等情。明確詳述其得心證之理由，有
    如前述。並與前開行為時商標法、同法施行細則等法令規定及判決意旨要無不合
    ，亦無悖於平等原則，尚無判決不適用法規或適用不當之違法；縱原審將系爭商
    標表彰之萬國法律雜誌為雙月刊誤認係季刊，惟尚不影響於判決之結果。至於上
    訴人其餘訴稱各節，乃上訴人以其對法律上見解之歧異，就原審取捨證據、認定
    事實之職權行使，指摘其為不當，均無可採。綜上所述，上訴意旨指摘原判決違
    誤，求予廢棄，難認有理由，應予駁回。
據上論結，本件上訴為無理由，爰依行政訴訟法第二百五十五條第一項、第九十八條
第三項前段，判決如主文。
中　　華　　民　　國　　九十三　　　年　　　三  　　　月　　　十一　　　日
                    最 高 行 政 法 院  第 四 庭
                                審 判 長 法  官　　　徐　樹　海
                                         法  官      鄭  淑  貞
                                         法  官　　　高　啟　燦
                                         法  官　　　吳　錦　龍
                                         法  官　　　林　茂　權
右  正  本  證  明  與  原  本  無  異
　　　　　　　　　　　　　　　　　　　　 法院書記官　王  褔  瀛
中　　華　　民　　國　　九十三　　　年　　　三　　　　月　　　十一　　　日
